臺灣嘉義地方法院民事判決
110年度訴字第639號
原      告  楊傳廣  
訴訟代理人  嚴庚辰律師
複  代理人  謝豪祐律師
訴訟代理人  許嘉樺律師
被      告  
            洋信生  

            洋暉宇即洋福勝

            高清英  
            莊志祥  
            莊珮玲  
上五人共同
訴訟代理人  洪晨博律師
被      告  洋正帆即洋信仁

            莊復生  
上列當事人間請求分割共有物事件，本院於民國111年10月25日
言詞辯論終結，判決如下：
    主    　文
一、被告洋正帆即洋信仁、洋信生、洋暉宇即洋福勝、高清英、
    莊志祥、莊復生、莊珮玲應就被繼承人洋湯久香所有坐落嘉
    義縣○○○鄉○○段000地號土地（權利範圍：3分之1）辦理繼承
    登記。
二、被告洋正帆即洋信仁、洋信生、洋暉宇即洋福勝、高清英、
    莊志祥、莊復生、莊珮玲應偕同原告將共有坐落嘉義縣○○○
    鄉○○○段000地號土地辦理面積更正為24,922平方公尺。
三、兩造共有坐落嘉義縣○○○鄉○○段000地號土地（面積：24922
    平方公尺），分割如附圖所示：編號Ａ部分（面積：16023平
    方公尺）分歸原告取得；編號Ｂ部分（面積：8899平方公尺
    ）分歸被告洋正帆即洋信仁、洋信生、洋暉宇即洋福勝、高
    清英、莊志祥、莊復生、莊珮玲共同取得，並保持公同共有
    。
四、訴訟費用由被告連帶負擔3分之1，餘由原告負擔。
    事實及理由
壹、程序事項：
    被告洋正帆即洋信仁、莊復生，均經合法通知，未於言詞辯
    論期日到場，核無民事訴訟法第386條各款所列情形，爰依
    原告聲請，由其一造辯論而為判決。
貳、實體事項：
一、原告主張：
　　坐落嘉義縣○○○鄉○○段000地號土地（下稱系爭土地）為原告
    與訴外人洋湯久香所共有，嗣洋湯久香於民國106年8月7日
    死亡，其繼承人為被告洋正帆即洋信仁、洋信生、洋暉宇即
    洋福勝、高清英、莊志祥、莊復生、莊珮玲等7人，故由被
    告公同共有洋湯久香所有系爭土地應有部分3分之1，原告應
    有部分為3分之2，系爭土地如附圖所示A部分由原告種植花
    卉、並設置溫室，編號B部分亦由原告種植茶樹使用，希望
    由原告取得附圖編號A部分土地，附圖編號B部分由被告取得
    ，並願意將原告將其所有系爭土地面積600平方公尺亦分由
    被告取得，以補償被告取得地勢坡度較大之附圖編號B部分
    土地。兩造對系爭土地無不分割之約定，亦無因使用目的不
    能分割之情形，遂依民法第823條、第824條規定請求裁判分
    割系爭土地等語。並聲明：
　1.被告應就其等之被繼承人洋湯久香所有系爭土地（面積：25
    280平方公尺），應有部分3分之1辦理繼承登記。
　2.被告應偕同原告將共有坐落嘉義縣○○○鄉○○○段000地號土地
    辦理面積更正為24,922平方公尺。
　3.系爭土地如附圖編號A所示部分(面積16,023平方公尺)分歸
    原告取得，附圖編號B部分(面積8,899平方公尺)分歸被告取
    得，並依應繼分比例保持公同共有。
二、被告答辯：
  1.被告洋信生、洋暉宇即洋福勝、高清英、莊志祥、莊珮玲均
    稱：同意原告之分割方案，然希望附圖編號B部分可以分歸
    由被告分別共有等語。
　2.被告洋正帆即洋信仁、莊復生經合法通知，均未於言詞辯論
    期日到場，亦未提出書狀作何聲明或陳述。
三、本院得心證之理由：㈠
㈠、按分割共有物既對於物之權利有所變動，即屬處分行為之一
    種，凡因繼承於登記前已取得不動產物權者，其取得雖受法
    律之保護，不以其未經繼承登記而否認其權利，但繼承人如
    欲分割其因繼承而取得公同共有之遺產，因屬於處分行為，
    依民法第759條規定，自非先經繼承登記，不得為之。共有
    之不動產之共有人中一人死亡，他共有人請求分割共有物時
    ，為求訴訟之經濟起見，可許原告就請求繼承登記及分割共
    有物之訴合併提起，即以一訴請求該死亡之共有人之繼承人
    辦理繼承登記並請求該繼承人於辦理繼承登記後，與原告及
    其餘共有人分割共有之不動產（最高法院69年台上字第1012
    號判例要旨、70年度第2次民事庭會議決定（二）參照）。
    查原告前揭主張系爭土地原由其與訴外人洋湯久香所共有，
    嗣洋湯久香於本件訴訟繫屬前之106年8月7日死亡，由被告
    洋正帆即洋信仁、洋信生、洋暉宇即洋福勝、高清英、莊志
    祥、莊復生、莊珮玲等7人繼承洋湯久香所有系爭土地應有
    部分3分之1，此有戶籍謄本、繼承系統表附於本院卷宗可稽
    （見本院卷第41-63頁），應堪信為真實，是原告請求被告
    應就被繼承人洋湯久香所有系爭土地之應有部分，辦理繼承
    登記，即屬有據，應予准許，爰判決如主文第1項所示。
㈡、按各共有人，除法令另有規定外，得隨時請求分割共有物。
    但因物之使用目的不能分割或契約訂有不分割之期限者，不
    在此限。民法第823條第1項定有明文。查系爭土地為兩造所
    共有，原告應有部分3分之2，被告公同共有3分之1，系爭土
    地並無不能分割之情形，兩造亦未訂有不分割之契約，惟不
    能協議決定分割等情，業據提出系爭土地登記第二類謄本（
    見本院卷第13頁）在卷可證，並為被告所不爭執，則依上開
    說明，原告訴請裁判分割系爭土地，洵屬正當，自應准許。
㈢、按共有物之分割，依共有人協議之方法行之。分割之方法不
    能協議決定，或於協議決定後因消滅時效完成經共有人拒絕
    履行者，法院得因任何共有人之請求，命為下列之分配：一
    、以原物分配於各共有人。但各共有人均受原物之分配顯有
    困難者，得將原物分配於部分共有人。二、原物分配顯有困
    難時，得變賣共有物，以價金分配於各共有人；或以原物之
    一部分分配於各共有人，他部分變賣，以價金分配於各共有
    人，民法第824 條第1 項、第2 項定有明文。又裁判分割共
    有物，須斟酌各共有人之利害關係、使用情形、共有物之性
    質及價值、經濟效用，符合公平經濟原則，其分割方法始得
    謂為適當（最高法院90年度台上字第1607號判決意旨參照）
    。另分割共有物究以原物分割或變價分割為適當，法院應斟
    酌當事人意願、共有物之使用情形、經濟效用及全體共有人
    之利益等情形而為適當之分割，不受共有人所主張分割方法
    之拘束（最高法院88年度台上字第600 號判決意旨參照）。
㈣、經查，系爭土地地上無建物，原告向被告承租系爭土地3分之
    1部分，故系爭土地目前均由原告使用，原告在附圖編號A部
    分種植花卉、並設置溫室，附圖編號B部分種植茶樹，此有
    系爭土地照片在卷可憑（見本院卷第103-111頁），系爭土
    地為原住民保留地，附圖編號A、B南側下方均有對外聯絡道
    路，系爭土地東南邊有一坡度較大之地形等情，有被告洋暉
    宇即洋福勝於本院111年3月1日準備程序期日到庭陳述可憑
    （見本院第202頁），且為兩造所不爭執，以上現況事實堪
    予認定。原告主張由其取得附圖編號A部分土地，由被告取
    得附圖編號B部分土地之分割方案，為兩造所同意，且附圖
    編號A、B部分之土地均有對外聯絡道路，雖採原告主張之分
    割方案，被告取得之附圖編號B部分土地之地形坡度會較大
    ，然原告對此已同意將其所有土地面積600平方公尺分割由
    被告取得，以補償被告取得之土地地形坡度較大之缺點，並
    為被告所同意，則本院審酌上情及系爭土地之性質、使用狀
    況、經濟效用、兩造意願並兼顧全體共有人之利益等情，認
    原告主張之分割方案尚屬適當且公允 ，並符合全體共有人
    之利益。
㈤、又被告洋信生、洋暉宇即洋福勝、高清英、莊志祥、莊珮玲
    均雖主張附圖編號B部分土地分歸由被告分別共有，然按民
    法第828 條第3 項規定：「公同共有物之處分及其他之權利
    行使，除法律另有規定外，應得公同共有人全體之同意。」
    。又民法第829 條規定：「公同關係存續中，各公同共有人
    ，不得請求分割其公同共有物。」。被繼承人洋湯久香所有
    系爭土地應有部分3分之1既係因繼承而由被告公同共有，依
    前揭法律規定，除非先廢止公同共有關係（亦即分割全體遺
    產而廢止公同共有關係），否則應經全體公同共有人同意，
    始能就特定物進行分割，惟被告洋信生、洋暉宇即洋福勝、
    高清英、莊志祥、莊珮玲並未提出全體公同共有人同意就系
    爭土地分割之證據，故被告請求不合法，系爭土地如附圖編
    號B所示之部分，仍應分歸由被告公同共有。
四、綜上所述，原告依民法第823 條等規定請求將附圖編號A所
    示部分土地分歸由原告取得、附圖編號B所示部分土地分歸
    由被告取得，為有理由，應予准許。
五、本件事證已臻明確，兩造其餘陳述及所提證據，經本院斟酌
    後，核與判決不生影響，爰不逐一論述。　　　　
六、分割共有物之訴，核其性質，兩造本可互換地位，原告提起
    本件訴訟於法雖屬有據，惟被告之應訴乃法律規定不得不然
    ，其所為抗辯為伸張或防衛權利所必要，是本件訴訟費用應
    由兩造依附表所載之應有部分之比例分擔，始為公允，爰依
    民事訴訟法第80條之1 、第85條第2 項但書規定，酌定訴訟
    費用負擔如主文第3項所示。
七、據上論結，原告之訴有理由，依民事訴訟法第385條第1項前
　　段、第80條之1、第85條第2項，判決如主文。
中　　華　　民　　國　　111 　年　　11　　月　　30　　日
                       民事第三庭法　官  曾文欣
以上正本係照原本作成。
如對本判決上訴須於判決送達後20日內向本院提出上訴狀（須按
對造人數提出繕本）。
如委任律師提起上訴者，應一併繳納上訴審裁判費。
中　　華　　民　　國　　11　　年　　11　　月　　30　　日
                                 書記官　陳慶昀